最高法院刑事判決　　　　　　　　　　　　　　　九十一年度台上字第七一二一號
　　上　訴　人　甲○○
右上訴人因重傷害案件，不服台灣高等法院台南分院中華民國八十八年十二月廿八日
第二審判決（八十八年度上訴字第一四０一號，起訴案號：台灣雲林地方法院檢察署
八十七年度偵字第四五一八號），提起上訴，本院判決如左：
    主  文
原判決關於甲○○部分撤銷，發回台灣高等法院台南分院。
    理  由
本件原判決認定：緣黃柄森（已判決傷害有罪確定）與其妻即上訴人甲○○、母黃王
桂霞（業經判決無罪確定），一同在雲林縣北港鎮○○路與中華路口經營飯攤為業，
於民國八十七年七月二十二日凌晨一時許，在上址飯攤處，黃柄森因客人蔡乃榕在飯
攤上抱怨飯上得太慢，並拍桌抗議而心生不滿，遂與蔡乃榕發生爭執，黃柄森竟基於
普通傷害之犯意，手持飯攤上之鐵板凳毆打蔡乃榕臉部，並相互扭打，致蔡乃榕受有
臉部撕裂傷及右手上肢擦傷等傷害；黃王桂霞見狀即上前欲拉開蔡乃榕，蔡乃榕因而
跌倒（未成傷），甲○○即基於使人受重傷之犯意，隨手持攤位上之湯瓢裝滾燙之紫
菜湯，潑灑蔡乃榕臉部及身體，致蔡乃榕之臉、頸、胸腹部、兩側上肢、兩側下肢、
生殖器約佔百分之廿（以警卷所附長庚紀念醫院診斷證明書之記載為準）之體表總面
積分別受有二至三度灼傷之傷害，已至變更容貌及身體外觀重大不治或難治之程度等
情，因而維持第一審論處上訴人即被告使人受重傷罪刑之判決，駁回其在第二審之上
訴，固非無見。
惟查：(一)原判決事實欄以上訴人基於「使人受重傷之犯意，隨手持攤位上之湯瓢裝滾
燙之紫菜湯，潑灑蔡乃榕臉部及身體，致蔡乃榕之臉、頸、胸腹部、兩側上肢、兩側
下肢、生殖器約佔百分之廿之體表總面積分別受有二至三度灼傷之傷害，已至變更容
貌及身體外觀重大不治或難治之程度」，理由欄則以「告訴人之傷勢已致額頭上方禿
頂，胸腹部、兩側上肢、兩側下肢及生殖器部分皮膚痿縮及表面留下傷疤，已致告訴
人顏面及身體之外觀、皮膚產生重大變更，而屬不治或難治之程度，亦經原審當庭勘
驗屬實，又經本院令告訴人將受傷部分拍照存證，有告訴人提出之照片五幀在本院卷
可憑，且原審再向被告就診之財團法人長庚紀念醫院高雄分院函查告訴人就診記錄，
有該院八八長庚院高字第一二０五號函及告訴人之病歷資料在原審卷可參」，認上訴
人所為係犯刑法第二百七十八條第一項之重傷罪。然上訴人既係以「紫菜湯潑灑蔡乃
榕臉部及身體」，何以併致告訴人蔡乃榕「額頭上方禿頂」（原審卷第一二七頁照片
併參）？該傷害情形是否確為上訴人行為所致？未見原判決進一步予以認定說明，致
事實理由不相一致，已欠允當。而告訴人蔡乃榕「臉、頸、胸腹部、兩側上肢、兩側
下肢、生殖器約佔百分之廿之體表總面積分別受有二至三度灼傷之傷害」、「胸腹部
、兩側上肢、兩側下肢及生殖器部分皮膚痿縮及表面留下傷疤」，該傷害之治療方式
、療程、期間各為何？是否即屬刑法第十條第四項第六款所指「其他於身體或健康有
重大不治或難治之傷害」？該傷害縱「已致告訴人顏面及身體之外觀、皮膚產生重大
變更」，倘尚可治療恢復，能否謂係重傷害既遂，尤非無疑。原判決未詳予調查審認
，自非適法。又原判決認上訴人所為「已至變更（告訴人）容貌及身體外觀重大不治
或難治之程度」，惟「重大不治」與「重大難治」分屬不同之法律概念，告訴人所受
之傷害何者屬「重大不治」？何者屬「重大難治」？或僅有其一？此部分俱未見原判
決詳加調查釐清並予認定，遽為判決，尤嫌速斷。(二)有罪之判決書，對於被告有利之
證據不採納者，應記載其理由，刑事訴訟法第三百十條第二款定有明文。原判決以「
證人王勝得、吳春生、王瑞能於原審及歐振雄於本院訊問中結證，均無人親眼看見告
訴人蔡乃榕之身體被燙傷之經過」（理由欄三(二)(三)），據以認定「證人王勝得、吳春
生、王瑞能於原審及歐振雄於本院訊問中之證詞，均不得作為有利於被告甲○○之證
據」。然證人歐振雄於原審證稱「（法官問：當時蔡乃榕坐在地上的手有無拿著東西
？）我看到時蔡乃榕已坐在地上……鍋子已在旁邊」、「（法官問：鍋子裡面裝什麼
？）是裝紫菜湯的熱湯是用圓鍋裝的，已放在地上旁邊；（甲○○）她在攤子裡面，
並講不要打架」、「（法官問：甲○○有無拿湯潑蔡乃榕？）沒有」（原審卷第八十
九頁背面至第九十頁），歐振雄之證言如係可採，則上訴人當時似未拿湯潑蔡乃榕，
原判決就該證言未予說明如何不可採信，徒以證人等均未親眼看見告訴人受傷經過即
據為上訴人不利之認定，亦屬判決理由不備。以上或為上訴意旨所指摘，或為本院得
依職權調查之事項，應認原判決有發回更審之原因。
據上論結，應依刑事訴訟法第三百九十七條、第四百零一條，判決如主文。
中      華      民      國    九十一    年     十二     月     十二     日
                              最高法院刑事第七庭
                                  審判長法官  張  信  雄
                                        法官  賴  忠  星
                                        法官  張  清  埤
                                        法官  呂  永  福
                                        法官  林  開  任
      右正本證明與原本無異
                                              書  記  官
中      華      民      國    九十一    年     十二     月    二十三    日
